臺灣苗栗地方法院民事判決　　　　　　　98年度重訴字第58號
原　　　告　瑞城建設股份有限公司
法定代理人　楊國安
訴訟代理人　江錫麟律師
　　　　　　黃淑齡律師
被　　　告　劉麗玲
　　　　　　劉德樟
　　　　　　劉士榮
共　　　同
訴訟代理人　劉正穆律師
　　　　　　徐宏澤律師
上列當事人間請求土地所有權移轉登記事件，本院於100 年3 月
1日言詞辯論終結，判決如下：
    主  文
原告之訴駁回。
訴訟費用由原告負擔。
    事  實
一、原告起訴主張：原告分別於民國69年5 月29日、66年12月5
    日（誤載為74年9 月11日）購買坐落苗栗縣苗栗市○○段26
    7-6 地號、267-11地號土地，為節稅而將上開土地分別借名
    登記於原告股東劉汝敬及鄒羅美雲名下。嗣鄒羅美雲於74年
    間退股，依原告之指示將其名下之系爭267-11地號土地移轉
    登記予劉汝敬，完成二度借名登記，實則上開2 筆土地均為
    原告所有。上開2 筆土地嗣於97年5 月20日與鄰地同段258-
    2 地號土地合併後重新分割，原告分得同段258-41、267-97
    地號土地（下稱系爭2 筆土地），系爭2 筆土地依舊借用劉
    汝敬之名義登記。嗣劉汝敬於97年8 月23日去世，系爭2 筆
    土地由其子女即被告劉麗玲、劉德樟、劉士榮等人繼承，並
    於97年10月14日辦理繼承登記完畢，所有權均為應有部分1/
    3 。茲因原告於98年8 月15日召開股東臨時會並決議辦理解
    散登記，故請求被告等人移轉系爭2 筆土地所有權予原告，
    俾辦理清算分配程序。為此，爰以起訴狀繕本之送達，作為
    對被告等人終止借名登記契約之意思表示，並依終止後之法
    律關係對渠等提起本訴。並聲明：(1)被告應將坐落苗栗縣苗
    栗市○○段258-41地號及267-97地號土地所有權應有部分各
    1/3 移轉登記予原告。(2)訴訟費用由被告負擔。
二、被告等均抗辯：否認原告與父親劉汝敬間就系爭2 筆土地有
    借名登記關係，依舉證責任分配法則，原告應就有借名登記
    關係存在之有利於己及變態事實負舉證責任。原告僅憑某些
    公司股東證詞，而未能提出借名登記契約、買賣契約、會計
    憑證、稅證等文件以資佐證，顯然不合理且違反公司法之規
    定，自不能據此認定原告與劉汝敬間存有借名登記契約。且
    倘真有借名登記一事，為何原告在劉汝敬生前未主張，直至
    劉汝敬過世後，方向不知情之被告起訴？原告雖具狀鋪陳歷
    年土地之移轉狀況，形式上雖屬真實，但並不能排除是股東
    自行出資購買土地之情。且系爭2 筆土地歷年來均由劉汝敬
    管理使用，地價稅亦由其繳納，與所謂借名登記之出名者仍
    為財產之真正管理使用者情形不符。縱使原告主張借名登記
    屬實，然系爭267-6 、267-11地號土地地目為「田」，應為
    農業用地，原告並無自耕能力，為借用劉汝敬之自耕農身份
    而將土地登記於其名下，顯係規避土地法30條第1 項之禁止
    規定，屬脫法行為而無效。是原告仍不得終止借名登記契約
    而請求被告返還土地等語。並聲明：(1)原告之訴駁回。(2)訴
    訟費用由原告負擔。(3)如受不利之判決，願供擔保免予假執
    行。
    理  由
一、本院為行集中審理協同兩造協議並簡化爭點如下：
（一）不爭執事項：
    (1)被告之父親劉汝敬及證人鄒羅美雲均為原告之股東。
    (2)苗栗縣苗栗市○○段267-11地號土地原為林阿檀所有，嗣
      出賣給鄒羅美雲，鄒羅美雲再於74年7 月19日出賣予劉汝
      敬。同段267-6 地號土地原為林阿檀所有，後由林運金繼
      承取得，於69年5 月29日再出賣予劉汝敬。
    (3)系爭西山段267-6 地號土地因分割而增為同段267-6 、26
      7-97、267-98地號土地；嗣上開同段267-6 、267-98地號
      與同段267-11地號土地併入同段258-2 地號土地，25 8-2
      地號土地再因分割而增加同段258-41地號等土地。上述分
      割後之同段258-41、267-97地號土地登記於劉汝敬名下，
      再由被告等人繼承。
（二）爭執事項：
      原告與被告父親劉汝敬間，就系爭258-41、267-97地號土
      地，是否存有借名登記契約？
二、爭點：原告與被告父親劉汝敬間，就系爭258-41、267-97地
    號土地，是否存有借名登記契約？
（一）按當事人主張有利於己之事實者，就其事實有舉證之責任
      ；民事訴訟法第277 條本文定有明文。民事訴訟如係由原
      告主張權利者，應先由原告負舉證之責，若原告先不能舉
      證，以證實自己主張之事實為真實，則被告就其抗辯事實
      即令不能舉證，或其所舉證據尚有疵累，亦應駁回原告之
      請求（最高法院17年上字第917 號判例、97年台上字第11
      70號判決意旨參照）。次按，稱「借名登記」者，謂當事
      人約定一方將自己之財產以他方名義登記，而仍由自己管
      理、使用、處分，他方允就該財產為出名登記之契約，其
      成立側重於借名者與出名者間之信任關係，在性質上應與
      委任契約同視，倘其內容不違反強制、禁止規定或公序良
      俗者，固應賦予無名契約之法律上效力，並類推適用民法
      委任之相關規定（最高法院98年度台上字第76號判決意旨
      參照）。原告主張系爭2 筆土地為其所有，係借名登記於
      被告父親劉汝敬名下，終止借名登記關係後，被告應將系
      爭2 筆土地之所有權移轉登記予原告，則原告自應先就與
      劉汝敬間就系爭267-11、267-6 地號土地成立借名登記之
      有利於己事實，負舉證責任。
（二）經查，原告請求傳訊證人即系爭267-11地號土地之原地主
      林阿檀、系爭267-6 地號土地之原地主林運金，及負責人
      楊國安、股東鄒羅美雲等人以證明系爭2 筆土地買賣經過
      及借名登記於劉汝敬名下之事實。惟證人林運金於本院99
      年10月7 日審理時具結證述：其父親林阿番於60幾年間過
      世，繼承遺產之事均由其大哥林建志、二哥林昌隆代為處
      理，故是否有繼承系爭267-6 地號土地及該土地售予何人
      伊均不清楚，但大哥、二哥均已往生等語（卷第92至94頁
      ）；證人林阿檀之子林永發則到庭陳述：父親林阿檀現已
      95歲，並罹患老人痴呆等語（卷第95頁）；故上述證人已
      無法提供證言供本院審酌。又證人即原告先前股東鄒羅美
      雲於本院99年12月21日審理時雖證述原告曾將購買之土地
      登記於伊名下，母地號為267 地號，但之後有分筆，實際
      地號記不得等語，復詢之買賣簽約過程、地主何人、借名
      登記之土地地號與數量、借名登記後續處理情形、其於74
      年退股後，借名登記之土地轉給何人等情，則均答以不知
      情（卷第252 至255 頁）；則顯不能證明原告借名登記於
      鄒羅美雲名下之土地確為系爭267-11地號土地。另證人即
      原告法定代理人楊國安證稱：買賣系爭2 筆土地之價錢、
      如何付款、代辦之代書均已忘記，公司買賣土地之文件均
      由劉汝敬保管等語（卷第103 、104 頁）；證人即股東溫
      謙順亦證稱：原告有將土地登記在伊名下，但是否有將土
      地登記在其他股東名下則不知情，伊只是投資股東而已，
      很多事情都不知道，也沒有參與公司買土地之事等語（卷
      第107 、108 頁）。參以上述證人鄒羅美雲、楊國安、溫
      謙順證詞，僅可知原告曾有將土地借名登記於某些股東名
      下之情，但其等均非參與買賣土地之人，對於原告如何購
      買土地、資金來源、購買之地號等節自無所悉，故原告上
      開所舉證人均不能證明系爭2 筆土地確為其所購買而借名
      登記於股東劉汝敬名下。雖原告主張系爭267-11地號土地
      係證人鄒羅美雲74年間退股後，依其指示將該土地再借名
      登記於劉汝敬名下乙節，惟證人鄒羅美雲已到庭證稱土地
      借名登記後及其退股後關於土地之後續處理情形均不知情
      等語明確，自無從證明系爭267-11地號土地於其退股後再
      借名登記於劉汝敬名下之情甚明。況縱使原告主張系爭26
      7-11地號土地係借名登記於鄒羅美雲名下為真，亦有可能
      鄒羅美雲退股後原告將之贈與或出售予劉汝敬，自不得僅
      以鄒羅美雲與劉汝敬係前後手地主關係即遽論為借名登記
      關係。故原告主張與劉汝敬間就系爭2 筆土地存在借名登
      記關係，尚屬無據。
（三）再者，借名登記之出名者，雖將自己之財產以他方名義登
      記，然仍由自己管理、使用、處分，已如前揭判決意旨所
      示。被告辯稱系爭2 筆土地歷年來均由劉汝敬管理使用，
      地價稅亦由其繳納，土地上有鐵皮屋，係由被告出租予他
      人，原告未曾管理使用過等語，並提出94年至97年地價稅
      繳款書、房屋租賃契約書等件為證（卷第47、48、282 、
      283 頁），且為原告所不爭執，其上開辯解應為真實。是
      徵諸上情，系爭2 筆土地之實際管理使用者顯為劉汝敬及
      被告，而非原告，此與借名登記之出名者仍為財產之真正
      管理使用者情形不符，故原告主張系爭2 筆土地係借名登
      記予劉汝敬，顯不足採。
（四）末查，系爭267-6 地號土地分割增加267-6 、267-97、26
      7- 98 地號等3 筆土地；上開同段267-6 、267-98地號與
      同段267-11地號再與同段258-2 地號合併，合併後同段25
      8-2 地號土地分割出258-41地號等多筆土地，分割後之25
      8-41、267-97地號土地登記在劉汝敬名下，為兩造所不爭
      執之事實。是系爭267-6 地號（493 平方公尺）、267-11
      地號（27平方公尺）土地分別於69年間、74年間已登記於
      劉汝敬名下，後經土地之重新合併、分割，前者之面積已
      與合併分割後之系爭258-41地號（273 平方公尺）、267-
      97地號（193 平方公尺）不同，原告亦未舉證二者之位置
      範圍相同，故二者顯為迥異之標的物。是縱認原告與劉汝
      敬間就系爭267-6 、267-11地號土地存有借名登記關係，
      亦不得逕謂借名登記之契約仍存在於合併分割後之新標的
      即系爭258- 41 、267-97地號土地上。是原告主張就系爭
      2 筆土地與劉汝敬間存有借名登記關係，誠屬率斷，委無
      足取。
三、綜上所述，原告迄未能舉證證明與劉汝敬間就系爭2 筆土地
    有借名契約之法律關係存在，從而，其主張終止借名登記契
    約，請求劉汝敬之繼承人即被告等人應將系爭2 筆土地返還
    予原告，即無理由，應予駁回。
四、本件事證已臻明確，兩造其餘攻擊防禦方法及舉證，經核均
    與判決結果無影響，爰無庸逐一論述，附此敘明。
五、據上論結，原告之訴為無理由，依民事訴訟法第78條，判決
    如主文。
中    華    民    國  100     年    3     月    18    日
                  民事庭法  官  黃怡玲
以上正本係照原本作成。
如對本判決上訴，須於判決送達後20日內向本院提出上訴狀。如
委任律師提起上訴者，應一併繳納上訴審裁判費。
                        書記官  孫銘宏
中    華    民    國   100    年    3     月    18    日